【裁判字號】    95,上訴,4224
【裁判日期】    951226
【裁判案由】    毒品危害防制條例
【裁判全文】
臺灣高等法院刑事判決                95年度上訴字第4224號
上  訴  人
即  被  告  乙○○
                    （現另案於臺灣臺北監獄臺北分監執行）
選任辯護人  法律扶助  吳茂榕  律師
上  訴  人
即  被  告  甲○○
選任辯護人  法律扶助  廖虹羚  律師
上列上訴人因毒品危害防制條例案件，不服臺灣板橋地方法院
94年度訴字第2177號，中華民國95年9月26日第一審判決（起訴
案號：臺灣板橋地方法院檢察署94年度偵續字第143號、94年度
偵緝字第1604號），提起上訴，本院判決如下：
    主  文
原判決撤銷。
乙○○、甲○○均無罪。
     理  由
一、公訴意旨：乙○○曾因違反毒品危害防制條例案件，經臺灣
    板橋地方法院判處有期徒刑六月確定，於民國九十二年十二
    月二十二日易科罰金執行完畢。仍不知悔改，乙○○基於意
    圖營利之概括犯意，自九十三年間不詳日期起，在不詳處所
    ，連續販賣第二級毒品安非他命予年籍姓名不詳綽號「佳宏
    」、「成龍」、「阿梅」、「東元」等人。嗣至九十三年十
    二月七日二十三時許，在臺北縣板橋市○○街三十九號二樓
    ，將安非他命一小包交予與其有犯意聯絡之甲○○，由甲○
    ○攜往板橋市○○○路與大東街口，以新臺幣一千九百元之
    代價販賣予吳勝雄（年籍不詳）後返回上開大東街處所。嗣
    於同日二十三時三十分許，甲○○再承乙○○之委託，欲將
    乙○○所交付之安非他命攜往同一處所販賣予吳勝雄時，在
    板橋市○○街三十九號前，為警當場查獲，並在甲○○身上
    起獲安非他命一小包（淨重一．七公克），復在板橋市○○
    街三十九號二樓查獲乙○○、陳建哲（另行聲請簡易判決處
    刑），並扣得安非他命吸食器一組、電子磅秤一臺、分裝袋
    一百五十個、帳冊一本、安非他命二小包（淨重共二．六公
    克）。
二、公訴證據及所犯法條：
  (一)被告乙○○於警詢及偵查之供述，證明扣案之帳冊為其所有
    、且內容為其記載之事實。
  (二)共同被告甲○○於警詢、偵查中之陳述，證明其有與被告共
    同販賣安非他命予吳勝雄之事實。
  (三)證人柯榮寶、陳建銘於偵查之結證，證明共同被告甲○○之
    警詢筆錄係出於任意性及目睹甲○○下樓將安非他命交予他
    人之事實。
  (四)安非他命一包（淨重一．七公克）、安非他命二小包（淨重
    二．六公克）、電子磅秤一臺、分裝袋一百五十個、帳冊一
    本，證明被告等有販賣安非他命之事實。
  (五)憲兵司令部刑事鑑識中心九十四年二月一日（94）安鑑字第
    二六四號鑑驗通知書，證明查扣之毒品經鑑驗結果為安非他
    命之事實。
三、被告二人辯解要旨：
  (一)均否認有販賣安非他命犯行。
  (二)被告乙○○辯稱：1.「佳宏」、「成龍」、「阿梅」、「東
    元」這四個人只有「阿梅」我認識，其他三個沒有這些人，
    我只知道「阿梅」是一個女的，他們在玩賭博，之前我叫「
    阿梅」來我住處的時候，我跟「阿梅」、還有「阿梅」的朋
    友「偉龍」一起賭博，扣案的那本筆記本只是我們在玩賭博
    時隨手記的筆記本，筆記本上面的字是我在幫他們記的時候
    寫的，應該還有別的名字，主要是記他們賭博輸多少的籌碼
    ，因為已經是很久的事情，我不太記得筆記本上面的內容，
    是記載他們輸給「阿梅」輸了多少錢，如果「阿梅」贏的話
    就記載在上面，如果「阿梅」輸錢的話，就向我借錢，這上
    面都是亂記的，是臨時的，記什麼我不太清楚了等語。2.我
    未曾交付安非他命給甲○○過。
  (三)被告甲○○辯稱：為警查獲當時，我是要下樓買東西，我身
    上的那包安非他命是自己要施用的。
四、爭點整理：
  (一)被告乙○○、甲○○於警詢、偵查中之供述及證人柯榮寶、
    陳建銘偵查中之證言，可否證明被告二人有共同販賣安非他
    命予「吳勝雄」之犯行。
  (二)扣案安非他命一包（淨重一．七公克）、安非他命二小包（
    淨重二．六公克）、電子磅秤一臺、分裝袋一百五十個、帳
    冊一本等物，可否證明被告等確有販賣安非他命之犯行。
  (三)被告乙○○是否有基於意圖營利之概括犯意，連續販賣第二
    級毒品安非他命予綽號「佳宏」、「成龍」、「阿梅」、「
    東元」等人之犯行。
五、本院判斷：
  (一)被告乙○○、甲○○於警詢、偵查中之供述及證人柯榮寶、
    陳建銘偵查中之證言，可否證明被告二人有共同販賣安非他
    命予「吳勝雄」之犯行：
    被告乙○○於警詢、偵查、原審及本院審理時始終否認有販
    賣毒品之犯行。而被告甲○○警詢、偵查中雖曾陳稱有受乙
    ○○之託販賣安非他命給「吳勝雄」等情，惟被告甲○○警
    詢中之陳述，就被告乙○○而言係屬審判外之陳述，為傳聞
    證據，且嗣經被告甲○○於審理中否認其真實性，且無刑事
    訴訟法第一百五十九條之二所定「具有較可信之特別情況」
    之情形（詳如後述），並無證據能力。又按刑事訴訟法第一
    百五十九條之一第二項規定，被告以外之人於偵查中向檢察
    官所為之陳述，除顯有不可信之情況者外，得為證據，乃傳
    聞法則之例外得為證據之情形。惟被告之反對詰問權，屬憲
    法第八條第一項規定「非由法院依法定程序不得審問處罰」
    之正當法律程序所保障之基本人權及第十六條所保障之基本
    訴訟權，自不容任意剝奪。故上開所稱得為證據之「被告以
    外之人於偵查中向檢察官所為之陳述」得為證據，自應限縮
    解釋為已經被告或其辯護人行使反對詰問權者始有其適用，
    非謂被告以外之人，於檢察官偵查中具結後之陳述，依前揭
    法條之規定，即取得證據能力。如檢察官於偵查中訊問被告
    以外之人之程序，未予被告或其辯護人行使反對詰問權之機
    會，除非該陳述人因死亡、或身心障礙致記憶喪失或無法陳
    述、或滯留國外或所在不明而無法傳喚或傳喚不到、或到庭
    後無正當理由拒絕陳述外，均應傳喚該陳述人到庭使被告或
    其辯護人有行使反對詰問權之機會，若已經行使反對詰問權
    後，被告以外之人於偵查中向檢察官所為之陳述，除顯有不
    可信之情況外，有證據能力，以保障被告之反對詰問權，並
    符憲法第八條第一項及第十六條之規定意旨（最高法院九十
    五年度台上字第五二五六號、九十五年台上字第五五六六號
    、九十五年台上字第四六二六號判決意旨參照）。查被告甲
    ○○於偵訊時雖證稱有受乙○○之託，將安非他命交予「吳
    勝雄」並收取一千九百元，沒多久乙○○又叫我再拿一包安
    非他命給「吳勝雄」，我一下樓就被警察捉等語，惟被告甲
    ○○於偵訊時以證人身分作證所為之上開證言，並未經被告
    乙○○或其辯護人行使反對詰問權，有偵查卷所附該次偵訊
    筆錄可稽，亦無刑事訴訟法第一百五十九條之三所定無法行
    使反對詰問權之情形，已難認共同被告甲○○於偵查中之證
    言具有證據能力。次查，共同被告甲○○於偵查中證稱：「
    乙○○在大東街二樓或三樓，因為他朋友打電話來，我不知
    道他在電話裡說什麼，他就叫我拿安非他命去給他朋友，他
    叫我拿到我們住處的巷口給吳勝雄，我拿給吳勝雄一包安非
    他命，那時看過吳勝雄一次面，我向吳勝雄收一千九百元，
    是乙○○叫我向吳勝雄收一千九百元的，這是前五分鐘的事
    情，我上樓以後，吳勝雄又打電話來，乙○○接的，乙○○
    又叫我拿一包安非他命下去給吳勝雄，我一下樓就被警察抓
    到，被查獲時我身上只有一包安非他命，其他二包是在陳建
    哲的床上查到的．．」等語，惟其於警詢時係供稱：「乙○
    ○叫我拿去板橋市○○○路、大東街口一位開貨車之男子吳
    勝雄（真實年齡不詳）我自己拼音，要向開貨車男子收新台
    幣二千元，還沒交易就被警查獲」、「乙○○今天叫我送安
    非他命賣人，今天第一次」等語。共同被告甲○○於警詢及
    偵查中雖供稱受被告乙○○指使拿安非他命交給年籍不詳的
    「吳勝雄」並自「吳勝雄」收受現金，雙方間似有安非他命
    交易情事，惟於警詢中係稱將販賣二千元的安非他命一包交
    予「吳勝雄」尚未完成交易，就被警察查獲，然其於偵查中
    係供證稱已完成第一次交易並向「吳勝雄」已收取價金是一
    千九百元，五分鐘之後又依乙○○指使拿一包安非他命下樓
    ，將再行交付毒品一包予「吳勝雄」才被警查獲，對於毒品
    交易之對價或二千元或一千九百元，交付毒品之次數或稱一
    次尚未完成，或謂已交付一次並收了一千九百元，數分鐘後
    再下樓將再交付一包毒品才被查獲，前後不一，已見瑕疵，
    且當日逮捕查獲被告甲○○之警察人員隨即至台北縣板橋市
    ○○街三十九號二樓，亦未查獲該第一次販賣安非他命之所
    得一千九百元，可資佐證，其自白之可信性，亦非無疑。況
    被告甲○○於原審審理時已陳稱並不認識「吳勝雄」也未見
    過他，因為當時在戒治，乙○○沒有來看我，我才說乙○○
    販賣毒品等語（見原審卷一第一五二頁至一五四頁），查被
    告甲○○於警詢中，原未述及有上開在為警查獲前曾以一千
    九百元已販賣安非他命予「吳勝雄」之事實，而是於九十四
    年六月一日檢察官訊問時始主動陳述此部分事實，偵審中供
    述前後不一，實難認其警詢及偵查中之審判外之供述證據具
    有可信性之特別情況，具有證據能力。再查證人即當日查獲
    之警員柯榮寶於偵查中證稱：我們接到線報，甲○○有在用
    ，應該也有在賣毒品，我們查證發現甲○○有通緝，我們就
    一起過去板橋大東街路旁先監控，我們約在查獲前的半小時
    過去，第一次看到一名女子單獨從樓梯下來，走到館前西路
    ，距離他處所約五十公尺，但是當時我們沒有看到有男子與
    他接洽，不到十分鐘她又走回去她原來的地方，但是有回頭
    看，鬼祟的上樓，不到五分鐘看到她又下樓，開一樓的鐵門
    ，站在鐵門往外張望，接著她把門關上要走出來時我們就上
    去盤查，在這過程中沒有看到有人與她接觸。她到館前西路
    時我們看不到，因她當時轉彎，脫離我們的視線範圍等語（
    見臺灣板橋地方法院檢察署九十四年度偵緝字第一○六四號
    卷第四四、四五頁）；嗣證人柯榮寶復於原審審理時到庭證
    述上揭查獲過程，並稱：被告甲○○第一次下樓時，我們的
    角度看不到大東街與館前西路口轉角的地方，那個轉角人來
    人往很熱鬧，她消失了幾秒鐘不到一分鐘的時間我們沒有看
    到，後來她又回頭，就東張西望，好像在看有沒有人在注意
    她的樣子等語（見原審九十五年八月二十九日審判筆錄）。
    因當時被告甲○○遭通緝中，衡情被告甲○○外出時自會害
    怕遭緝捕，行為鬼祟尚無悖常情，從案發當天警察人員看見
    共同被告甲○○兩度下樓，一直監視其行蹤，惟當日警員並
    未目睹被告甲○○有與所謂的「吳勝雄」接觸交易毒品，亦
    未緝捕「吳勝雄」其人，則是否真有「吳勝雄」此人，顯有
    疑義，且警員於當天亦未查獲被告甲○○所稱交易毒品所得
    一千九百元，已如前述。又按刑事訴訟法第一百五十六條第
    二項規定：「被告之自白，不得作為有罪判決之唯一證據，
    仍應調查其他必要之證據，以察其是否與事實相符」，其立
    法意旨乃在防範被告自白之虛擬致與事實不符，故對自白在
    證據上之價值加以限制，明定須藉補強證據以擔保其真實性
    。又以共同被告之自白或其他不利於己之陳述，作為認定其
    他共同被告犯罪之證據，不特與利用該被告自己之自白作為
    其犯罪之證據同有自白虛偽性之危險，亦不免有嫁禍於其他
    共同被告而為虛偽供述之虞。故就刑事訴訟法第一百五十六
    條第二項之立法意旨觀之，共同被告之自白或其他不利於己
    之陳述固得作為認定其他共同被告之證據，但不得作為有罪
    判決之唯一證據，仍應調查其他必要之證據，以察其是否與
    事實相符，亦即仍須有補強證據以擔保該共同被告自白之真
    實性，始得採為斷罪之依據，並非絕對可由法院自由判斷該
    共同被告之自白或不利於己之陳述之證明力。若不為其他補
    強證據之調查，而專憑此項供述據為被告犯罪事實之認定，
    即與上開規定有違。而所謂補強證據，則指除該自白或不利
    於己之陳述本身外，其他足以證明自白之犯罪事實確具有相
    當程度真實性之證據而言，雖所補強者，非事實之全部為必
    要，但亦須因補強證據與自白之相互利用，足使犯罪事實獲
    得確信者，始足當之（最高法院八十八年台上字第五二三三
    號判決意旨參照）。本件被告甲○○其不利於被告乙○○之
    自白，既無其他補強證據可資佐證，參照前揭最高法院判決
    要旨，被告乙○○、甲○○是否確有共同販賣安非他命予「
    吳勝雄」，顯非無疑。
  (二)扣案安非他命一包（淨重一．七公克）、安非他命二小包（
    淨重二．六公克）、電子磅秤一臺、分裝袋一百五十個、帳
    冊一本等物，可否證明被告乙○○、甲○○確有販賣安非他
    命之犯行：
    查扣案之安非他命經憲兵司令部刑事鑑識中心，鑑驗結果雖
    確為安非他命，然於甲○○身上查扣之毒品安非他命一包鑑
    驗後淨重僅有一．七公克，衡諸其量非鉅，參以被告自承有
    施用毒品安非他命之情，有卷附臺灣檢驗科技股份公司尿液
    檢驗報告及刑案資料查註表可稽，尚難因此率予認定被告有
    販賣毒品之犯行；而其餘安非他命二小包（淨重二．六公克
    ）、電子磅秤一臺、分裝袋一百五十個，係於陳建哲之住處
    查獲，並無證據證明係被告乙○○、甲○○所有，且亦非販
    賣毒品專用必須之器具；至扣案帳冊為被告乙○○賭博籌碼
    之記載，業據其於原審陳述明確，則更與販賣毒品行為無直
    接關係。是本件縱扣有上開物品，仍不足據以確認被告二人
    有販賣毒品之行為。
  (三)被告乙○○是否有基於意圖營利之概括犯意，連續販賣第二
    級毒品安非他命予綽號「佳宏」、「成龍」、「阿梅」、「
    東元」等人之犯行：
    被告乙○○辯稱：「佳宏」、「成龍」、「阿梅」、「東元
    」這四個人只有「阿梅」我認識，其他三個沒有這些人，我
    只知道「阿梅」是一個女的，他們在玩賭博，之前我叫「阿
    梅」來我住處的時候，我跟「阿梅」、還有「阿梅」的朋友
    「偉龍」一起賭博，扣案的那本筆記本只是我們在玩賭博時
    隨手記的筆記本，筆記本上面的字是我在幫他們記的時候寫
    的，應該還有別的名字，主要是記他們賭博輸多少的籌碼，
    因為已經是很久的事情，我不太記得筆記本上面的內容，是
    記載他們輸給「阿梅」輸了多少錢，如果「阿梅」贏的話就
    記載在上面，如果「阿梅」輸錢的話，就向我借錢，這上面
    都是亂記的，是臨時的，記什麼我不太清楚了等語。經查，
    扣案帳冊上固有「佳宏」、「成龍」、「阿梅」、「東元」
    及數字之記載，但單憑該等文字、數字，難認確係與交易安
    非他命有關之記載，況公訴意旨並未指明被告乙○○販賣安
    非他命之時間、地點、金額、數量等，僅指「自九十三年間
    不詳日期起，在不詳處所」，殊難遽為不利於被告乙○○之
    認定，是此部分亦不能證明被告乙○○犯罪。
六、撤銷改判之理由：
  (一)按犯罪事實應依證據認定之，無證據不得認定犯罪事實，刑
    事訴訟法第一百五十四條第二項定有明文。又認定不利於被
    告之事實，須依積極證據，苟積極證據不足為不利於被告事
    實之認定時，即應為有利於被告之認定，更不必有何有利之
    證據。且刑事訴訟法上所謂認定犯罪事實之積極證據，係指
    適合於被告犯罪事實之認定之積極證據而言，雖不以直接證
    據為限，間接證據亦包括在內，然而無論直接或間接證據，
    其為訴訟上之證明，須於通常一般之人均不致有所懷疑，而
    得確信其為真實者，始得據為有罪之認定，倘其證明尚未達
    到此一程度，而有合理之懷疑存在時，自不能以推測或擬制
    之方法，以為有罪裁判之基礎，最高法院三十年上字第八一
    六號、二十九年度上字第三一○五號、四十年度台上字第八
    六號、七十六年度台上字第四九八六號判例可資參照。
  (二)綜上所述，本件除被告甲○○於警、偵訊中之供述證據有前
    後不一之明顯瑕疵復無具體之補強證據可資佐證，並無具有
    可信性之特別狀況，已難認有證據能力，此外，復無其他積
    極證據證明被告乙○○有將安非他命一包交予甲○○，由甲
    ○○攜往板橋市○○街與館前西路販賣予「吳勝雄」之犯行
    。原審未詳勾稽，遽對被告二人論罪科刑，容有未洽。被告
    二人上訴均否認犯罪，指摘原判決不當，為有理由，自應由
    本院將原判決予以撤銷，改諭知被告乙○○、甲○○無罪之
    判決。
七、適用之法律：刑事訴訟法第三百六十九條第一項前段、第三
    百六十四條、第三百零一條第一項。
本案經檢察官吳慧蘭到庭執行職務。
中    華    民    國    95    年    12    月    26    日
                  刑事第五庭  審判長法  官  吳    敦
                                    法  官  張 傳 栗
                                    法  官  吳 啟 民
以上正本證明與原本無異。
如不服本判決，應於收受送達後十日內向本院提出上訴書狀，其
未敘述上訴之理由者並得於提起上訴後十日內向本院補提理由書
（均須按他造當事人之人數附繕本）。
                                    書記官  江 采 廷
中    華    民    國    95    年    12    月    28    日


司法院資訊處製作；財團法人民間司法改革基金會備份。
